---
title: "Examen Análisis de Datos con county_complete"
output: html_document
autor: ÁLVARO FERNANDEZ BECERRA
---

```{r}
library(openintro)
library(dplyr)
library(ggplot2)
data("county_complete")
```

## Ejercicio 1: Exploración y limpieza

### - Muostrar una descripcion del dataset y sus formatos de columnas:

```{r}
dataset <- county_complete
summary(dataset)
#salida contraida
```

```{r}
glimpse(dataset)
#salida contraida
```

```{r}
head(dataset,10)
```

-   Verificar y eliminar valores nulos

```{r}
county_clean <- dataset %>%
  filter(!is.na(pop2000), !is.na(pop2017),!is.na(pac_isl_owned_firms_2007), !is.na(asian_owned_firms_2007))
```

## Ejercicio 2. Calcula el porcentaje de crecimiento de la población entre el año 2000 y el 2017.

Crea una nueva columna con esta información. Muestra las 10 primeras filas solo con datos clave y esta nueva columna. Vamos a mostrar por estado cuanto cambio la población a lo largo de esos 7 años:

```{r}
county_clean <- county_clean %>%
  mutate(crecimiento_2000_2017 = pop2017 - pop2000)

select(county_clean,state,name, pop2017,pop2000, crecimiento_2000_2017)
```

## Ejercicio 3: Clasifica los condados en categorías segun su población en 2017

Hay que distinguir entre: - "Pequeño" \< 20.000 - "Mediano" \>= 20.000 & \<= 100.000 - "Grande" \> 100.000

Añadiendo una nueva columna `size_category`.

```{r}
county_clean <- county_clean %>%
  mutate(size_category = case_when(
    pop2017 <=  20000 ~ "Pequeño",
    pop2017 >  20000 & pop2017 <100000  ~ "Mediano",
    pop2017 >= 100000 ~ "Grande"
  ))
select(county_clean,state,name,pop2017,size_category)
```

## Ejercicio 4: Agrupa los condados por la categoría calculada anteriormente.
- Calcula la frecuencia en cada grupo en un nuevo data.frame llamado county_by_size. Muestra el nuevo dataframe.

```{r}
county_by_size <- county_clean%>%
  group_by(size_category) %>%
  count(size_category)
county_by_size
```
## 4.1: Crea un grafico de barras para representarlo.
```{r}
ggplot(county_by_size, aes(x = size_category, y = n, fill = size_category)) +
  geom_bar(stat = "identity", colour = "black") +
  labs(title = "Frecuencia por grupo",
       x = "Tamaño", y = "Frecuencia")
```

## Ejercicio 5: Calcula la media nacional del porcentaje de personas con estudios universitarios (sobre bachelors_2017) y muestra dicho valor:
```{r}
media_universitarios <- county_clean %>%
  group_by(state) %>%
  summarise(Media_universitarios = mean(bachelors_2017, na.rm = TRUE))

media_universitarios
```

## Ejercicio 6: Calcula la pobrezamedia segun el tamaño del condado
- A partir de poverty_2017 en un nuevo dataframe `poverty_by_size`.
```{r}
poverty_by_size <- county_clean %>%
  group_by(size_category) %>%
   summarise(media_pobreza = mean(poverty_2017, na.rm = TRUE))
poverty_by_size
```
## Ejercicio 7: Grafico de disperison:
- Qué relacion tiene la poblacion de cada condado en 2017 respecto a su nivel de pobreza en ese año.
- Cómo interpretas este grafico?

```{r}
ggplot(county_clean, aes(x = state, y = pop2017)) +
  geom_point()+
  labs(title = "Relacion poblacion - pobreza (2017)",
       x = "Estado", y = "Poblacion")
```

## Ejercicio 8: Calcular el ingreso per capita promedio por estado en 2017 `per_capita_income_2017`
- En un nuevo dataframe `income_by_state` y mostrarlo.
- Representar en boxplot.

```{r}
income_by_state <- county_clean %>%
  group_by(state) %>%
  summarise(Media_income = mean(per_capita_income_2017, na.rm = TRUE))

income_by_state
```
### Representacion boxplot:
```{r}
# Representacion Boxplot:
ggplot(income_by_state, aes(x = state, y = Media_income, fill = state)) +
  geom_boxplot(outlier.colour = "red") +
  labs(title = "Ingreso per capita promedio por estado en 2017",
       x = "Estado", y = "Ingreso") +
  theme_minimal() +
  theme(axis.text.x = element_text(angle = 30, hjust = 1),
        legend.position = "none")
```
