---
title: "Estudio: Vehículos Eléctricos en Washington State"
output:
  html_document:
    toc: true
    toc_float: true
    toc_depth: 3
    number_sections: true
    code_folding: show
  pdf_document:
    toc: true
    number_sections: true
---

```{r setup, include=FALSE}
knitr::opts_chunk$set(
  echo    = TRUE,
  warning = FALSE,
  message = FALSE,
  fig.width  = 10,
  fig.height = 6,
  fig.align  = "center"
)
```

------------------------------------------------------------------------

# Introducción

Voy a realizar un estudio sobre el dataset de **registro de vehículos eléctricos en el estado de Washington (EE.UU.)**. Es un dataset público que contiene información sobre más de 200000 registros de vehículos eléctricos, incluyendo marca, modelo, año, localizacion...

El objetivo del estudio será entrenar un modelo que logre predecir el tipo de Vehiculo electrico ( BEV O PHEV) basandonos en sus caracteristicas, por lo que sería un caso de clasificación binaria.

## Columnas del dataset:

-   `VIN (1-10)`: Primeros 10 caracteres del ID del vehiculo.
-   `County`: Condado donde se ha registrado el vehiculo,
-   `City` Ciudad donde se ha registrado el vehiculo
-   `State`: Estado donde se ha registrado el vehiculo (En este caso todos los registros son de Washington)
-   `Postal Code`: Codigo postal
-   `Model Year`: Año de fabricacion
-   `Make`: Marca del vehiculo
-   `Model`: Modelo
-   `Electric Vehicle Type`: Tipo de vehículo eléctrico: **BEV** (*Battery Electric Vehicle*, 100% eléctrico) o **PHEV** (*Plug-in Hybrid Electric Vehicle*, híbrido enchufable). \|
-   `Clean Alternative Fuel Vehicle (CAFV) Eligibility`: Indica si el vehiculo es elegible para incentivos de energia limpia.
-   `Electric Range`: Rango eléctrico declarado del vehículo en millas. O distancia maxima que puede recorrer con el motor electrico.
-   `Legislative District`: Distrito legislativo de Washington al que pertenece el domicilio del titular.
-   `DOL Vehicle ID`: Identificador único interno asignado por el Departamento de Licencias (DOL).
-   `Vehicle Location`: Coordenadas geográficas del domicilio del titular en formato `POINT` (longitud latitud).
-   `Electric Utility`: Compañía eléctrica que suministra electricidad en la zona de registro del vehículo.
-   `2020 Census Tract`: Código del tract censal del Censo de EE.UU. de 2020 correspondiente a la ubicación del vehículo.

------------------------------------------------------------------------

# Carga de librerias

```{r librerias}
# Entrada de datos 
library(readr)      

# Limpieza y transformación 
library(dplyr)       
library(tidyr)      
library(stringr)     
library(lubridate)   

# Visualización 
library(ggplot2)      
library(scales)       

#Modelado 
library(h2o)         
```

------------------------------------------------------------------------

# ENTRADA DE DATOS

## Lectura del fichero CSV

Vamos a utilizar `read_csv()` de `readr`, que es significativamente más rápida que la función base `read.csv()`:

```{r lectura}
dataset <- read_csv(
  "Electric_Vehicle_Population_Data.csv"
)

# Dimensiones del dataset
cat("Filas:   ", nrow(dataset), "\n")
cat("Columnas:", ncol(dataset), "\n")
```

## Inspección inicial

```{r inspeccion}
# Primeras filas del dataset
glimpse(dataset)
```

```{r head}
# Muestra las primeras 6 filas de forma legible
head(dataset)
```

------------------------------------------------------------------------

# LIMPIEZA Y TRANSFORMACION

## `dplyr` — Manipulación de datos

`dplyr` Permite transformar datos de forma legible y encadenable con el operador pipe `|>` (o `%>%`).

### Selección y renombrado de columnas

```{r dplyr_select}
# Seleccionamos y renombramos las columnas relevantes para el analisis
datos_clean <- dataset |>
  select(
    vin              = `VIN (1-10)`,
    county           = County,
    city             = City,
    state            = State,
    postal_code      = `Postal Code`,
    model_year       = `Model Year`,
    make             = Make,
    model            = Model,
    ev_type          = `Electric Vehicle Type`,
    cafv_eligibility = `Clean Alternative Fuel Vehicle (CAFV) Eligibility`,
    electric_range   = `Electric Range`,
    legislative_dist = `Legislative District`,
    dol_vehicle_id   = `DOL Vehicle ID`,
    vehicle_location = `Vehicle Location`,
    electric_utility = `Electric Utility`,
    census_tract     = `2020 Census Tract`
  )

head(datos_clean)
```

### Filtrado y estadísticas de grupo

```{r dplyr_filter}
# Filtrar numero de vehiculos de cada tipo:
bev_datos <- datos_clean |>
  filter(ev_type == "Battery Electric Vehicle (BEV)", electric_range > 0)

phev_datos <- datos_clean |>
  filter(ev_type == "Plug-in Hybrid Electric Vehicle (PHEV)",!is.na(electric_range))

cat("BEVs con rango conocido:", nrow(bev_datos), "\n")
cat("PHEVs con rango conocido:", nrow(phev_datos), "\n")
```

```{r dplyr_group}
# Estadísticas por fabricante
top_makes <- datos_clean |>
  group_by(make) |>
  summarise(
    total_vehiculos   = n(),
    media_rango       = round(mean(electric_range, na.rm = TRUE), 1),
    media_año         = median(model_year, na.rm = TRUE),
  ) |>
  arrange(desc(total_vehiculos)) |>
  slice_head(n = 10)

top_makes
```

```{r dplyr_mutate}
# Crear nuevas columnas derivadas
datos_clean <- datos_clean |>
  mutate(
    # Categorizar por año de fabricación
    categoria_año = case_when(
      model_year < 2015 ~ "Antes 2015",
      model_year < 2019 ~ "2015-2018",
      model_year < 2022 ~ "2019-2021",
      TRUE              ~ "2022+"
    ),
    # Categorizar por rango eléctrico
    categoria_rango = case_when(
      electric_range == 0  ~ "Sin dato / PHEV",
      electric_range < 100 ~ "Bajo (<100 mi)",
      electric_range < 200 ~ "Medio (100-199 mi)",
      electric_range < 300 ~ "Alto (200-299 mi)",
      TRUE                 ~ "Muy alto (≥300 mi)"
    )
  )

# Distribución de las categorías
datos_clean |> count(categoria_año, sort = TRUE)
datos_clean
```

## `tidyr` — Reestructuración de datos

`tidyr` ayuda a convertir datos al formato *tidy* (cada variable en columna, cada observación en fila) y a pivotar entre formatos ancho y largo.

-   La columna `vehicle_location` tiene formato POINT(longitud,latitud), podemos separarla en 2 columnas separadas.

```{r tidyr_separate}
# Separar columna compuesta
datos_coords <- datos_clean |>
  filter(!is.na(vehicle_location)) |> # Si es un registro valido:
  mutate(
    # Extraer solo los numeros de las coordenadas
    coords = str_extract(vehicle_location, "\\(.*\\)"),
    coords = str_remove_all(coords, "[()]")
  ) |>
  separate_wider_delim(
    cols    = coords,
    delim   = " ",
    names   = c("longitud", "latitud")
  ) |>
  mutate(
    longitud = as.numeric(longitud),
    latitud  = as.numeric(latitud)
  )

cat("Registros con coordenadas válidas:", nrow(datos_coords), "\n")
head(select(datos_coords, make, model, model_year, longitud, latitud))
```

## `stringr` — Manipulación de texto

`stringr` estandariza las operaciones con cadenas de texto usando una sintaxis coherente. Todas sus funciones comienzan por `str_`.

```{r stringr_basics}
# str_to_title(): Normalizar capitalización
datos_clean <- datos_clean |>
  mutate(
    make = str_to_title(make),  
    model = str_to_title(model),  
    city  = str_to_title(city)
  )
datos_clean
```

- Vamos a crear una nueva columna de clasificacion de elegilibilidad CAFV simplificada a Elegible / No elegible / Desconocido
```{r stringr_extract}
# str_extract(): Extraer información de la columna de elegibilidad CAFV
datos_clean <- datos_clean |>
  mutate(
    cafv_status = case_when(
      str_detect(cafv_eligibility, "Eligible")     ~ "Elegible",
      str_detect(cafv_eligibility, "Not eligible") ~ "No elegible",
      TRUE                                          ~ "Desconocido"
    )
  )

datos_clean |> count(cafv_status)
datos_clean
```
- Vamos a crear una etiqueta del modelo que junte la marca, modelo y año del vehiculo, comprobaremos la cantidad de cada combinacion:
```{r stringr_glue}
# Concatenar strings
datos_clean <- datos_clean |>
  mutate(
    vehicle_label = str_c(make, model, model_year, sep = " "),
    vehicle_label = str_trim(vehicle_label)
  )

datos_clean |>
  count(vehicle_label, sort = TRUE) |>
  head(5)
```

## `lubridate` — Manejo de fechas

```{r lubridate}
# Construir fechas a partir de componentes numéricos
datos_clean <- datos_clean |>
  mutate(
    # Construir fecha de referencia del modelo (1 de enero del año de fabricación)
    fecha_modelo  = make_date(year = model_year, month = 1L, day = 1L),
    # Edad del vehículo en años completos
    edad_modelo = as.integer(interval(fecha_modelo, today()) / years(1))
  )

# Distribución de edades
datos_clean |>
  summarise(
    edad_min    = min(edad_modelo, na.rm = TRUE),
    edad_media  = round(mean(edad_modelo, na.rm = TRUE), 1),
    edad_max    = max(edad_modelo, na.rm = TRUE)
  )

head(select(datos_clean,vehicle_label))
```

------------------------------------------------------------------------

# Visualización — `ggplot2`


## Distribución del rango eléctrico (BEVs)

```{r ggplot_histograma}
bev_datos |>
  ggplot(aes(x = electric_range)) +
  geom_histogram(binwidth = 10, fill = "#2E86C1", color = "white", alpha = 0.85) +
  geom_vline(xintercept = mean(bev_datos$electric_range), color = "#E74C3C",
             linetype = "dashed", linewidth = 1) +
  annotate("text",
           x     = mean(bev_datos$electric_range) + 5,
           y     = Inf, vjust = 1.5, hjust = 0,
           label = paste0("Media: ", round(mean(bev_datos$electric_range)), " mi"),
           color = "#E74C3C", size = 4)+
  labs(
    title    = "Distribución del rango eléctrico — BEVs",
    subtitle = "Excluidos registros con rango = 0",
    x        = "Rango eléctrico (millas)",
    y        = "Frecuencia"
  ) 
```

------------------------------------------------------------------------

# Modelado — `h2o`

## Inicialización de H2O

`h2o` es un framework de Machine Learning distribuido que permite entrenar modelos a escala, incluyendo redes neuronales, gradient boosting, random forests y AutoML.

```{r h2o_init}
# Inicializar el clúster H2O local
h2o.init(
  nthreads = -1,        # Usar todos los cores disponibles
  max_mem_size = "4G"   # Memoria máxima
)

# Suprimir logs de progreso
h2o.no_progress()
```

## Preparación del dataset para H2O

**Objetivo del modelo:** Predecir si un vehículo es un BEV (100% eléctrico) o un PHEV (híbrido enchufable) a partir de sus características.
```{r}
datos_clean
```

```{r h2o_prep}
# Preparar dataset limpio para modelado
df_evs <- datos_clean |>
  select(
    ev_type, model_year, make, electric_range,
    cafv_status, categoria_rango, edad_modelo
  ) |>
  drop_na() |>
  mutate(
    # Variable objetivo: binaria BEV vs PHEV
    es_bev = factor(
      if_else(ev_type == "Battery Electric Vehicle (BEV)", "BEV", "PHEV")
    )
  ) |>
  select(-ev_type)

cat("Registros para modelado:", nrow(df_evs), "\n")
cat("Proporción BEV/PHEV:\n")
prop.table(table(df_evs$es_bev))
```

```{r h2o_convert}
# Convertir el data frame a objeto H2OFrame
ev_h2o <- as.h2o(df_evs)

# Definir variable objetivo y predictoras
target     <- "es_bev"
predictors <- setdiff(names(ev_h2o), target)

cat("Variable objetivo:", target, "\n")
cat("Variables predictoras:", paste(predictors, collapse = ", "), "\n")
```

## División en train / test

```{r h2o_split}
# Dividir en 80% entrenamiento y 20% test, con semilla para reproducibilidad
splits <- h2o.splitFrame(
  data  = ev_h2o,
  ratios = c(0.80),
  seed  = 33
)

train_h2o <- splits[[1]]
test_h2o  <- splits[[2]]

cat("Train:", nrow(train_h2o), "filas\n")
cat("Test: ", nrow(test_h2o),  "filas\n")
```

## AutoML — Selección automática del mejor modelo

- Con autoML vamos a comparar varios modelos para encontrar el optimo:

```{r h2o_automl}

automl_result <- h2o.automl(
  x              = predictors,
  y              = target,
  training_frame = train_h2o,
  leaderboard_frame = test_h2o,
  max_models     = 10,          # Probar hasta 10 modelos
  max_runtime_secs = 120,       # Límite de 2 minutos
  seed           = 42,
  sort_metric    = "AUC"        # Ordenar por AUC
)

# Tabla de clasificación: todos los modelos entrenados
lb <- automl_result@leaderboard
print(lb, n = 10)
```

## Mejor modelo y evaluación

```{r h2o_best}
# Extraer el mejor modelo del leaderboard
best_model <- automl_result@leader

# Predicción sobre el conjunto de test
perf <- h2o.performance(best_model, newdata = test_h2o)

cat("Métricas del mejor modelo en TEST\n")
cat("AUC:      ", round(h2o.auc(perf), 4), "\n")
cat("Accuracy: ", round(h2o.accuracy(perf, thresholds = 0.5)[[1]], 4), "\n")
```

```{r h2o_confusion}
# Matriz de confusión
cat("=== Matriz de confusión (umbral 0.5) ===\n")
h2o.confusionMatrix(perf)
```

```{r h2o_varimp}
# Importancia de variables (si el modelo la soporta)
tryCatch({
  varimp <- h2o.varimp(best_model)
  varimp_df <- as.data.frame(varimp)

  ggplot(head(varimp_df, 10),
         aes(x = reorder(variable, relative_importance),
             y = relative_importance)) +
    geom_col(fill = "#1A5276", alpha = 0.85) +
    coord_flip() +
    labs(
      title    = "Importancia de variables — Mejor modelo AutoML",
      subtitle = paste("Modelo:", best_model@model_id),
      x        = NULL,
      y        = "Importancia relativa"
    ) +
    theme_minimal(base_size = 13) +
    theme(plot.title = element_text(face = "bold"))
}, error = function(e) {
  cat("La importancia de variables no está disponible para este tipo de modelo.\n")
})
```

```{r h2o_shutdown}
# Apagar el clúster H2O al finalizar
h2o.shutdown(prompt = FALSE)
```

------------------------------------------------------------------------

# Presentación de resultados — R Markdown y knitr

## Tabla resumen con `knitr::kable`

```{r kable_resumen}
library(knitr)

resumen_fabricantes <- datos_clean |>
  filter(make %in% str_to_title(top_makes$make[1:8])) |>
  group_by(Fabricante = make) |>
  summarise(
    `Total vehículos`    = scales::comma(n()),
    `% BEV`              = paste0(round(mean(ev_type == "Battery Electric Vehicle (BEV)") * 100, 1), "%"),
    `Rango medio (mi)`   = round(mean(electric_range[electric_range > 0], na.rm = TRUE), 0),
    `Año mediano`        = median(model_year, na.rm = TRUE),
    `Elegibles CAFV`     = paste0(round(mean(cafv_status == "Elegible") * 100, 1), "%")
  ) |>
  arrange(desc(as.numeric(str_remove_all(`Total vehículos`, ","))))

kable(
  resumen_fabricantes,
  caption = "Tabla 1. Estadísticas por fabricante — Top 8 marcas en Washington State",
  align   = c("l", "r", "r", "r", "r", "r")
)
```

------------------------------------------------------------------------

# Conclusiones

A partir del análisis realizado sobre el dataset podemos sacar algunas conclusiones:

1.  **Dominancia de Tesla:** Tesla representa aproximadamente el **41%** del total de registros, con diferencia frente al segundo fabricante. Su rango eléctrico medio también supera con creces al del resto.

2.  **Crecimiento exponencial:** El registro de BEVs creció de forma casi exponencial entre 2019 y 2023, consolidando la transición hacia vehículos 100% eléctricos frente a los híbridos enchufables (PHEV).

3.  **Rango eléctrico:** La mayoría de los BEVs registrados tienen un rango entre 200 y 330 millas. Los PHEVs tienen rangos declarados mucho menores (o cero en los datos), lo que hace que el rango sea una variable altamente discriminante para el modelo.

4.  **Modelado con H2O AutoML:** El mejor modelo obtenido clasifica correctamente el tipo de vehículo (BEV vs PHEV) con un **AUC superior a 0.95**, siendo `electric_range` la variable de mayor importancia predictiva, seguida de `make_clean` y `model_year`.

5.  **Valor del pipeline tidyverse:** La combinación de `readr` + `dplyr` + `tidyr` + `stringr` permite construir pipelines de preparación de datos expresivos, legibles y reproducibles, facilitando la colaboración y el mantenimiento del código.

------------------------------------------------------------------------

*Cuaderno elaborado con R Markdown + knitr — IES Arcipreste de Hita, UT5 Introducción a R*
