---
title: "UT5_EJ3_Analisis"
output: html_document
date: "2025-03-31"
editor_options: 
  markdown: 
    wrap: 72
---

##Pendientes: convertir id en numero \## Volver a pedir los excel
generándo: nombre, valores NA para las deudas, reducción de deudas en el
2017

#Análisis exploratorio y limpieza de datos

## Introducción

Vamos a aprender a usar algunos paquetes para limpiar datos y
estructurar información en R. Pero, antes de ello, es importante
recordar como realizar pequeños análisis exploratorio de los datos. Este
primer paso consiste en explorar las variables de nuestra base de datos
para:

• Encontrar patrones • Identificar errores • Plantear nuevas hipótesis o
preguntas • Identificar relaciones entre variables • Empezar a encontrar
respuestas a nuestras preguntas de investigación

Es importante considerar que primer paso no corresponde a un análisis
estadístico riguroso, pero puede permitirnos encontrar respuestas o
guiarnos en el tipo de análisis que queremos realizar.

## Explorar los datos

Para este primer ejercicio vamos a usar la base de datos denominada
encuesta. Antes de comenzar, hay que cambiar el directorio de trabajo y
seleccionar el folder en donde tenemos nuestros archivos.

Esto se hace con el comando setwd() .

## 1. Cambiar el directorio de trabajo

```{r}
#setwd("C:/DataEdelgado/Encar/DocEducacion/Curso2024-25/BD&IA/Tema5 - Introducción a R/UT5_EJ3_Limpieza de Datos") 
#getwd()
Encuesta <- read.csv("Encuesta.csv",sep=",") 
head(Encuesta)
```

## Los datos tienen las siguientes variables:

• id: identificador único. • Género: (Hombre o Mujer). • Estado civil:
(Soltero(a), Viudo(a), Separado(a), Casado(a), Union libre). • Nivel
escolar: (0: sin nivel educativo o primeria incompleta, 1: Primaria
completa o secundaria incompleta, 2: Secundaria completa o preparatoria
incompleta, 3: Preparatoria completa o licenciatura incompleta, 4:
Licenciatura completa o posgrado incompleto, 5: Posgrado terminado). •
Ingreso: ingreso neto mensual. • Tipo de vivienda: (Propia, Propia
pagando, Alquilada, Prestada, Otro) • Mensualidad: Mensualidad pagada
por la vivienda, cuando esta no es propia. • Región: región en el país
donde vive la persona (Norte, Centro, Sur) • Zona: zona donde vive la
persona (Urbana o Rural).

## 2. Exploración de datos

Con la función glipmse de dplyr vemos una visión rápida y concisa de la
estructura del dataset incluyendo los tipos de datos

```{r}
install.packages("dplyr")
library(dplyr) 
glimpse(Encuesta)
```

Podemos ver que tenemos tres variables numericas (int) y el resto son
caracteres o texto. Recordemos que también hay otros comandos
exploratorios como: str(), head(), tail(), class().

str() proporciona un desglose similar

Compruébalo

```{r}
str(Encuesta)
```

## 3. IDentificación de variables categóricas

Podemos convertir las variables de texto a factores (variables con
categorías) con el comando as.factor(). Por ejemplo si queremos
convertir la variable de Genero, sería:

```{r}
Encuesta$Genero <- as.factor(Encuesta$Genero)

str(Encuesta)
```

To do: Identifica el resto de variables susceptibles de convertirse a un
factor y conviértelas

```{r}
Encuesta$Estado_civil <- as.factor(Encuesta$Estado_civil)
Encuesta$Tipo_vivienda <- as.factor(Encuesta$Tipo_vivienda)
Encuesta$Region <- as.factor(Encuesta$Region)
Encuesta$Zona <- as.factor(Encuesta$Zona)

str(Encuesta)
```

Esto podríamos también haberlo hecho en un solo comando aplicando una
función a todas las columnas, así;

# Aplicamos una misma función a todas las columnas con lapply

```{r}
col<-c("Genero","Estado_civil","Nivel_escolaridad","Tipo_vivienda","Region","Zona" )

Encuesta[col] <- lapply(Encuesta[col], factor)

str(Encuesta)
```

## 4. Exploración de variables categóricas

-   Para las variables categóricas, una forma de explorar su
    comportamiento es por medio de tablas de frecuencia, es decir, ver
    el número de ocurrencias de cada categoría de la variable.

Esto lo hacemos con el comando table().

Esta exploración se puede hacer siendo las columnas vectores y no
factores pero el redimiento es peor.

```{r}
table(Encuesta$Genero)

table(Encuesta$Estado_civil)

table(Encuesta$Region)

table(Encuesta$Zona)
```

-   También es habitual crear tablas de contingencia para ver cómo se
    distribuyen las observaciones combinando varias variables
    categóricas.

Vamos a observar el género por estado civil y el tipo de vivienda por
zona

```{r}
table(Encuesta$Genero, Encuesta$Estado_civil)

table(Encuesta$Tipo_vivienda, Encuesta$Zona)
```

To do: ¿Se te ocurre alguno más interesante para revisar?

-   Los números absolutos a veces no son útiles para entender los datos,
    por lo que es mejor utilizar proporciones. Para ello usamos el
    comando prop.table().

```{r}
genero <- prop.table(table(Encuesta$Genero))

prop.table(table(Encuesta$Estado_civil))

prop.table(table(Encuesta$Region))

prop.table(table(Encuesta$Zona))
```

TO DO: Calcula y redondea las proporciones de las combinaciones de las
columnas Género con Estado civil y Tipo de vivienda con Zona:

```{r}
round(prop.table(table(Encuesta$Genero, Encuesta$Estado_civil)),2)

round(prop.table(table(Encuesta$Tipo_vivienda, Encuesta$Zona)),2)
```

El comando prop.table() se puede usar con un argumento adicional para
calcular las proporciones por fila o por columna en lugar de las
proporciones totales. 1 para filas y 2 para columnas

Rehaz los cálculos anteriores para filas y columnas

Observa las diferencias

```{r}
round(prop.table(table(Encuesta$Tipo_vivienda, Encuesta$Zona),1),2)

round(prop.table(table(Encuesta$Tipo_vivienda, Encuesta$Zona),2),2)
```

## 5. Exploración de variables numéricas

Es habitual revisar los datos estadísticos las variables numéricas
Tenemos varias opciones.

Podemos usar el comando summary(). Este comando nos da los principales
estadísticos descriptivos (mínimo, máximo, cuartiles, promedio,mediana).

Este comando podemos aplicarlo a todo el dataframe (nos da los
estadísticos de todas las variables a la vez) o solo a una variable.

```{r}
summary(Encuesta)

summary(Encuesta$Ingreso)
```

Un comando muy útil es describe() del paquete Hmisc, ya que nos muestra
un panorama más completo de las variables. En el caso de las numéricas
nos muestra los estadísticos descriptivos, la cantidad de observaciones,
los valores perdidos. Para las variables categóricas, muestra la
frecuencia, las proporciones y los valores perdidos.

Con require() podemos cargar un paquete o librería.

require() no genera un error si el paquete no está disponible, lo que lo
hace útil para situaciones en las que no deseas que tu script falle.

```{r}
install.packages("Hmisc") 
library(Hmisc)

describe(Encuesta)
describe(Encuesta$Estado_civil)
```
# - LIMPIEZA DE DATOS ARCHIVOS MOROSIDAD

```{r}
install.packages("dplyr") 
install.packages("tidyr") 
install-packages("readxl")
install.packages("ggplot")
```
