---
title: "Cuaderno 1: Introducción a R y Estructuras de Datos"
output: html_document
---

## 1. Conceptos Básicos y Entorno de Trabajo

R nos permite guardar todos los datos asociados a una sesión de trabajo (listas, vectores, dataframes) en un archivo `.Rdata`. Esto es útil para retomar el análisis sin necesidad de volver a ejecutar todo el código.

```{r entorno}
# Obtener el directorio de trabajo actual
mi_directorio <- getwd()

print(mi_directorio)

# Cambiar el directorio (descomentar y poner ruta real si se desea)
# setwd("C:/ruta/a/tu/directorio")

# Guardar todos los objetos del entorno de trabajo actual en un archivo .RData
# save.image(file = "mi_sesion_bis.RData")
```

Existen varias formas de asignar valores a las variables (escalares o vectores) en R:

```{r asignacion}
a <- 1.7
1.7 -> b
c = 1.7
assign("d", 1.7)

# Mostrar valor en pantalla (print es necesario dentro de los scripts)
print(a)
```

## 2. Vectores

Los vectores son arrays unidimensionales que almacenan colecciones de variables del mismo tipo (numéricos, lógicos, caracteres o complejos).

```{r vectores}
# Vector numérico usando concatenate c()
numeros <- c(1, 2, 5, 7, 9)

# Generación de secuencias continua y con un paso determinado
secuencia_simple <- 1:10
secuencia_paso <- seq(from=1, to=10, by=3)

# Repetición de elementos
repetidos <- rep(1:3, times=3)

# Vector lógico (valores TRUE o FALSE) basado en una condición
logico <- secuencia_simple > 5

# Vector de caracteres y concatenación
cadena <- "Ejemplo de cadena"
punto <- paste("El punto es (", 1.5, ",", -2.7, ")", sep="")
print(punto)
```

Para acceder a elementos concretos de un vector utilizamos los corchetes `[]`:
¡¡¡OJO QUE AQUI EMPIEZA POR EL 1!!!

```{r acceso-vectores}
vector_cuadrados <- (1:5)^2  #

# Acceso por posición, secuencias y exclusión
vector_cuadrados            # Tercer elemento
vector_cuadrados[2:4]          # Del segundo al cuarto
vector_cuadrados[c(-1, -3)]    # Eliminar el primer y tercer valor

# Filtrado por condición directa
vector_cuadrados[vector_cuadrados > 10]
```

## 3. Valores Especiales

En el análisis de datos es común encontrarse con valores no disponibles (`NA`), operaciones matemáticas sin sentido (`NaN`) o infinitos (`Inf`).

```{r valores-especiales}
vector_na <- c(0:2, NA, NA, 5:7)

# Identificar valores ausentes
is.na(vector_na)

# Operaciones que dan como resultado NaN o Inf
cero_partido_cero <- 0/0 # NaN (Not a Number)
infinito <- 1/0          # Inf

# Ignorar valores NA en cálculos estadísticos con na.rm=TRUE
media_con_na <- mean(vector_na)             # Devuelve NA
media_sin_na <- mean(vector_na, na.rm=TRUE) # Devuelve 3.5
print(media_sin_na)
```

## 4. Estructuras Complejas

### 4.1 Factores
Los factores son vectores de variables categóricas. Sirven para realizar clasificaciones y pueden ser Nominales (sin orden) u Ordinales (con orden).

```{r factores}
# Factor Nominal (ej. Color de ojos)
colores_ojos <- c("azul", "verde", "azul", "marrón")
factor_ojos <- factor(colores_ojos)
print(levels(factor_ojos))

# Factor Ordinal (ej. Altura)
alturas <- c("medio", "alto", "bajo", "alto")
factor_alturas <- factor(alturas, ordered = TRUE, levels = c("bajo", "medio", "alto"))
print(factor_alturas)
```

### 4.2 Matrices
Colecciones bidimensionales de datos del mismo tipo a los que se accede mediante dos índices `[fila, columna]`.

```{r matrices}
# Definimos una matriz de 3 filas y 4 columnas (por defecto se rellenan por columnas)
matriz <- matrix(1:12, nrow=3, ncol=4)
print(matriz)

# Acceder a la fila 2 completa
matriz
```

### 4.3 Listas
Colección ordenada en la que los elementos pueden ser de distinto tipo (texto, números, booleanos, e incluso otros vectores).

# Lista SIN elementos nombrados
# Los elementos pueden ser de distinto tipo, pero no tienen una "clave" asignada
```{r lista_simple}
lista_simple <- list(
  "Carlos", 
  30, 
  c("azul", "verde", "rojo"), 
  TRUE
)
```
# Para acceder a un elemento en esta lista, se usa su posición (ej. el primer elemento)
```{r lista_simple}
print(lista_simple[[1]]) # Imprime "Carlos"
```

# Ejemplo previo de lista CON elementos nombrados (como un diccionario)
# Cada elemento tiene un identificador o nombre
```{r elementos_nombrados}
informacion_persona <- list(
  nombre = "Carlos",
  edad = 30,
  colores_favoritos = c("azul", "verde", "rojo"),
  tiene_mascota = TRUE
)
```
# En este caso, podemos acceder directamente usando el operador $ y el nombre del elemento
```{r lista_simple}
print(informacion_persona$colores_favoritos) # Imprime el vector de colores
```
Diferencia principal: Ambas colecciones ordenadas almacenan exactamente los mismos datos y de distinto tipo, pero la lista nombrada (informacion_persona) te permite usar el operador $ para acceder a sus "columnas" de forma mucho más intuitiva que recordando la posición numérica
.


### 4.4 Dataframes
Es un tipo de lista ideal para trabajo estadístico donde toda la información se despliega como en una tabla. Cada columna (vector, lista, matriz, dataframe, ...) debe tener la misma longitud.

```{r dataframes}
# Creación de un Dataframe con conversión de texto a factor
df <- data.frame(
  numeros = c(10, 20, 30, 40),
  texto = c("a", "b", "c", "a"),
  stringsAsFactors = TRUE
)

# Resumen detallado de las variables del dataframe
summary(df)

# Usando conjuntos de datos incluidos en R como 'airquality'
data(airquality)

# Encontrar índices usando with() y which() para filtrar los días críticos
indices <- with(airquality, which(Ozone > 100 & Temp > 80))
dias_criticos <- airquality[indices, ]
print(dias_criticos)
```
```


