---
title: "Cuaderno 3: Lectura, Escritura y Gestión de Paquetes"
output: html_document
---

## 1. Escritura de Datos

Podemos exportar dataframes a ficheros de texto utilizando la instrucción `write.table()`.

```{r escritura-datos}
# Generamos unos vectores numéricos y los almacenamos en un data frame
x <- seq(-5, 5) 
y <- x^3 
df <- data.frame(x=x, y=y) #

# Escribir un fichero con etiquetas para cada fila (comportamiento por defecto)
write.table(df, file="ejemplo1.txt") #

# Escribir un fichero sin etiquetas para cada fila
write.table(df, file="ejemplo2.txt", row.names=FALSE) #
```

## 2. Lectura de Datos

R permite importar datos de numerosas fuentes, como ficheros de texto, binarios, hojas de cálculo o bases de datos. Para leer ficheros en formato ASCII, utilizamos `read.table()`.

```{r lectura-datos}
# Lectura del fichero 1: R interpreta la primera fila como cabecera ya que tiene una columna menos (debido a los nombres de fila)
dfinput1 <- read.table("ejemplo1.txt") #

# Lectura del fichero 2: hay que indicar explícitamente que la primera línea contiene una cabecera con header=TRUE
dfinput2 <- read.table("ejemplo2.txt", header=TRUE) #

# Comprobamos la clase del objeto importado (se lee como data.frame)
class(dfinput2) #
print(head(dfinput2))
```

## 3. Gestión de Paquetes

Todas las funciones de R se almacenan en paquetes. Aunque los paquetes se instalan una sola vez en el entorno de trabajo, debemos cargarlos en cada sesión mediante el comando `library()`.

```{r gestion-paquetes, eval=FALSE}
# Para ver qué paquetes están instalados en nuestro entorno:
library() #

# Para instalar un paquete nuevo (ej. "tidyverse"):
install.packages("tidyverse") #

# Para cargar un paquete e incorporarlo a la sesión actual (ej. paquete estadístico 'stats'):
library(stats) #

# Para solicitar información y ayuda sobre un paquete específico:
library(help = stats) #
```

## 4. Conjuntos de Datos de Ejemplo

R tiene muchos datos de ejemplo integrados que son muy útiles para practicar.

```{r datasets}
# El comando data() nos muestra qué listas de datos están disponibles
# data() # (Descomentar para abrir la lista de datasets)

# Podemos cargar un dataset incluido en el paquete 'datasets', como 'AirPassengers' (número mensual de pasajeros de aerolíneas 1949-1960)
data("AirPassengers") #
print(head(AirPassengers))
```

\`\`\`
