---
title: "Cuaderno 4: Visualización Basica en R"
output: html_document
---

## 1. Gráficos Básicos y Tipos de Gráficos

El comando principal para generar una nueva gráfica en R es `plot(x, y)`. Por defecto, este comando genera un diagrama de dispersión (solo puntos), pero podemos modificar su comportamiento utilizando el argumento `type`.

```{r graficos-basicos}
# Generamos unos datos de ejemplo
x <- 1:10
y <- x^2

# 1. Gráfico de dispersión (por defecto)
plot(x, y, type="p", main="Sólo puntos") #

# 2. Gráfico de líneas
plot(x, y, type="l", main="Sólo líneas") #

# 3. Gráfico de líneas y puntos
plot(x, y, type="b", main="Líneas y puntos") #

# 4. Gráfico tipo escalera
plot(x, y, type="s", main="Tipo escalera") #

# 5. Histograma básico (tipo "h")
plot(x, y, type="h", main="Histograma (tipo h)") #

# Nota: Para un histograma real sobre frecuencias de un vector se usa hist()
hist(rnorm(100), main="Histograma con hist()") 

help(plot)
```

## 2. Personalización de Gráficos

Podemos enriquecer nuestras visualizaciones añadiendo textos explicativos, modificando los límites de los ejes o cambiando el estilo visual de los elementos.

```{r personalizacion}
x <- 1:20
y <- sqrt(x)

# Personalización completa en una sola llamada a plot()
plot(x, y, 
     main = "Raíz Cuadrada de X",       # Título principal
     sub = "Gráfico de demostración",   # Subtítulo
     xlab = "Eje X (Valores 1-20)",     # Título en el eje X
     ylab = "Eje Y (Raíz cuadrada)",    # Título en el eje Y
     xlim = c(0, 25),                   # Límites del eje X
     ylim = c(0, 5),                    # Límites del eje Y
     col = "blue",                      # Color del gráfico
     pch = 17,                          # Tipo de símbolo (ej. 17 es un triángulo relleno)
     cex = 1.5,                         # Tamaño del símbolo (1.5 = 50% mayor)
     font = 2)                          # Fuente (2 = negrita)
```

*Nota sobre parámetros visuales:* \* `pch`: Modifica el tipo de símbolo (puedes probar escribiendo un carácter entre comillas, ej: `pch="@"`). \* `cex`: Escala el tamaño del símbolo (1 es el valor por defecto). \* `lwd`: Cambia la anchura de la línea. \* `type`: Define el tipo de línea (para gráficos de líneas).

## 3. Añadir Elementos a un Gráfico Abierto

Una vez creado un gráfico con `plot()`, podemos añadirle nuevas capas utilizando otros comandos auxiliares.

```{r capas-graficas}
# Creamos un gráfico inicial vacío (sin dibujar los datos)
plot(1:10, 1:10, type="n", main="Construyendo por capas", xlab="X", ylab="Y") 

# Añadimos puntos sobre el gráfico abierto
points(c(2, 4, 6, 8), c(2, 4, 6, 8), col="red", pch=19, cex=2) 

# Añadimos líneas
lines(1:10, (1:10)^0.5, col="blue", lwd=2) 

# Añadimos una línea recta (por ejemplo, una tendencia o corte)
abline(h=5, col="green", lwd=2, lty=2) 

# Añadimos segmentos específicos
segments(x0=8, y0=2, x1=8, y1=8, col="purple") 

# Añadimos un texto en coordenadas específicas
text(x=5, y=2, labels="Texto personalizado aquí", col="darkred") 
```

## 4. Exportación de Gráficos

Aunque en RStudio los gráficos se abren automáticamente en el panel "Plots", cuando trabajamos en scripts o queremos exportar imágenes con dimensiones exactas, debemos seguir un proceso de 3 pasos: abrir el dispositivo, plotear y cerrarlo.

```{r exportacion, eval=FALSE}
# 1. Abrir la salida gráfica indicando el formato y dimensiones deseadas
# Ejemplos de formatos soportados: 
# pdf("myplot.pdf", width=10, height=7.1)
# postscript("myplot.ps")
# jpeg("myplot.jpeg")

png("mi_grafico_exportado.png", width=800, height=600) #

# 2. Realizar el gráfico
plot(x, y, main="Gráfico Exportado", col="darkgreen", pch=16)

# 3. Cerrar la salida gráfica para guardar el archivo físicamente en disco
dev.off() #
```

## Introducción a ggplot2: La Gramática de los Gráficos

A diferencia de la función `plot()` de R Base, **ggplot2** se basa en la idea de añadir capas independientes para construir una visualización. La estructura básica siempre sigue este esquema:

1.  **Datos**: El dataframe que contiene la información.
2.  **Aesthetics (aes)**: Define qué variables van en los ejes ($x, y$), colores o formas.
3.  **Geoms**: La capa geométrica que define el tipo de gráfico (puntos, líneas, barras).

Puedes consultar la [Chuleta de ggplot2](chrome-extension://efaidnbmnnnibpcajpcglclefindmkaj/https://diegokoz.github.io/intro_ds/fuentes/ggplot2-cheatsheet-2.1-Spanish.pdf) para ver todas las funciones de personalización.

### 1. Comparativa de tipos de gráficos

En lugar de usar el argumento `type`, añadimos diferentes capas `geom`.

```{r ejemplos-basicos}
library(ggplot2)

# Creamos un dataset de ejemplo
df <- data.frame(
  x = 1:10,
  y = (1:10)^2
)

# Gráfico de dispersión (Equivalente a type="p")

ggplot(df, aes(x = x, y = y)) + 
  geom_point(color = "blue", size = 3) +
  labs(title = "Gráfico de Puntos")

# Gráfico de líneas y puntos (Equivalente a type="b")

ggplot(df, aes(x = x, y = y)) + 
  geom_line(color = "grey") +
  geom_point(color = "red", size = 2) +
  labs(title = "Combinación de Líneas y Puntos")

```

## 2. Personalización avanzada

En ggplot2, los títulos y etiquetas se gestionan con la función **labs()**, y el aspecto visual general con los **themes**

```{r - personalizacion}

# Ejemplo de personalización completa
ggplot(df, aes(x = x, y = y)) +
  geom_line(color = "darkgreen", size = 1.2, linetype = "dashed") +
  geom_point(shape = 18, size = 4, color = "darkgreen") +
  labs(
    title = "Evolución Exponencial",
    subtitle = "Ejemplo de visualización con ggplot2",
    x = "Variable Independiente (X)",
    y = "Resultado (Y)",
    caption = "Programación de IA"
  ) +
  theme_minimal()

```

## 3. Añadir anotaciones y líneas de referencia

En lugar de abline() o text(), usamos capas específicas como geom_hline o annotate

```{r}
ggplot(df, aes(x = x, y = y)) +
  geom_col(fill = "steelblue") + # Gráfico de barras
  geom_hline(yintercept = 50, color = "red", linetype = "dotted", size = 1) +
  annotate("text", x = 3, y = 55, label = "Umbral Crítico", color = "red") +
  labs(title = "Gráfico de Barras con Línea de Referencia")
```

```{r}
```

```{r}
```
