---
title: "FernandezBecerra_Alvaro_UT5_Ej2_Funciones2"
output: html_document
---
Ejercicio 2:

· Implementa una función genera.columnas que reciba un dataframe numérico como argumento y un número natural k de columnas nuevas que se generarán.

· Debe devolver otro dataframe que tendrá todas las columnas del original más las k columnas nuevas a la derecha, cuyos nombres sean “adic_1” hasta “adic_k”.

o PISTA: Recuerda que se puede operar con columnas completas accediendo correctamente con los corchetes. No es necesario recorrer las dos dimensiones del data.frame.

Los valores de las columnas nuevas se generarán sumando las dos columnas anteriores.

Implementa una primera versión llamada genera.columnas utilizando un bucle for.
Implementa una segunda versión genera.columnas.sinbucle que no utilice bucles
o   PISTA: Algunos pasos que puedes seguir: crea una matriz con las nuevas columnas, asigna los valores a las mismas, une las columnas al data.frame original.

## Versión 1: Utilizando bucle.
```{r conBucle}
genera_columnas <- function(dataframe,num_columnas){
  
  for (i in 1:num_columnas) {
    # Obtener num de columnas del dataframe:
    cols <- ncol(dataframe) +1
    
    # Ahora guardamos las posiciones de las 2 columnas anteriores para acceder luego a sus valores
    antes_1 <- cols - 1
    antes_2 <- cols - 2
    
    # Ahora se añade la columna con la suma de las 2 anteriores
    dataframe[[cols]] <- dataframe[[antes_1]] + dataframe[[antes_2]]
    
    #Cambiar nombre
    colnames(dataframe)[cols] <- paste("adic_",i, sep="")
  }
  return(dataframe)
}


dataframe <- data.frame(aa = c(20,21,22), bb = c(23,24,25))

genera_columnas(dataframe,3)

print(dataframe)


```

## Versión 2: Sin utilizar bucles.
``` {r sinBucle}

genera_columnas_sinbucle <- function(df, k) {
  n_cols <- ncol(df)
  
  # matriz con las cols
  nuevas_cols <- matrix(nrow = nrow(df), ncol = k)
  colnames(nuevas_cols) <- paste("adic_", 1:k, sep="")
  
  # calcular y asignar valor como la suma de las 2 anteirores
  nuevas_cols[, 1:k] <- df[, n_cols - 1] + df[, n_cols]
  
  # unir la matriz al dataframe
  resultado <- cbind(df, nuevas_cols)
  
  return(resultado)
}

dataframe2 = data.frame(aa = c(20,21,22), bb = c(23,24,25))
genera_columnas_sinbucle(dataframe2, 2)
```