---
title: "Shiny_Alvaro"
output: html_document
runtime: shiny
---
# Instalación e importación
```{r}
install.packages("shiny")

```

```{r}
library(shiny)
```
# ¿Qué es Shiny?

Shiny es un paquete de R desarrollado para transformar scripts y análisis en aplicaciones web interactivas.

Sse pueden crear interfaces con botones, selectores, tablas, gráficos y otros elementos visuales que reaccionan a lo que hace el usuario.
Esto es útil cuando no solo se quiere enseñar un resultado fijo, sino permitir que la persona que usa la aplicación cambie parámetros y vea cómo se actualiza la información en tiempo real.

Una de sus ventajas es que no obliga a programar toda la parte del frontend con HTML, CSS o JavaScript, aunque se puede ampliar con dichas tecnologias si hiciese falta.

Entonces basicamente Shiny conecta 2 partes:

- La parte visual de la aplicación, es decir, lo que ve el usuario.
- La parte lógica, donde se procesan los datos y se generan los resultados.

Estas dos partes suelen llamarse `ui` y `server`.
---

# Estructura básica

Una aplicación Shiny sencilla tiene normalmente tres elementos:

- `ui`: define la interfaz de usuario.
- `server`: contiene la lógica de la aplicación.
- `shinyApp(ui, server)`: une ambas partes y ejecuta la app.

---

# `UI` (Interfaz)

La UI define la estructura visual.

Funciones principales:

- `fluidPage()`: contenedor principal
- `titlePanel()`: título
- `sidebarLayout()`: divide la pantalla en una zona lateral y una principal.
- `sidebarPanel()`: zona donde suelen ir los controles
- `mainPanel()`: zona donde se muestran los resultados
- `selectInput()`: menú desplegable.
- `sliderInput()`: barra deslizante.
- `numericInput()`: caja para escribir números.

**Importante**:  
`sidebarPanel()` y `mainPanel()` *NO funcionan solos*, deben ir ambos dentro de `sidebarLayout()`.

## Ejemplo

```{r}
fluidPage(
  titlePanel("Titulo aplicacion"),
  sidebarLayout(
    sidebarPanel(
      selectInput("var", "Variable:", choices = c("ºC","ºF"))
    ),
    mainPanel(
      p("Aquí irian los resultados")
    )
  )
)
```

---

# Inputs (controles)

Van dentro de `sidebarPanel()` normalmente:

```{r}
sidebarPanel(
  selectInput("variable", "Variable:", choices = c("ºC","ºF")),
  sliderInput("bins", "Barras:", min = 5, max = 20, value = 10),
  numericInput("num", "Número:", value = 1)
)
```

---

# Outputs (salidas)

En la UI SOLO se define el espacio:

```{r}
fluidPage(
  titlePanel("Titulo aplicacion"),
  mainPanel(
    plotOutput("grafico"),
    tableOutput("tabla")
  )
)

```

---

# `Server` (lógica)

Aquí se generan los resultados.

## Gráficos

```{r}
server <- function(input, output) {
  output$grafico <- renderPlot({
    hist(mtcars[[input$variable]])
  })
}
```

## Tablas

```{r}
server <- function(input, output) {
  output$tabla <- renderTable({
    head(mtcars)
  })
}
```

**Importante**:  
- Los output de los elementos como `tableOutput` van en la UI  
- Los render como `renderTable`` van en server  
- Se conectan por el mismo nombre "grafico" / "tabla"

---

# Funcionamiento reactivo

Uno de los conceptos más importantes de Shiny es la **reactividad**. Esto significa que la aplicación detecta cambios en la entrada del usuario y actualiza automáticamente la salida relacionada.

Ejemplo:

- Usuario cambia `input$variable`
- `renderPlot()` se vuelve a ejecutar
- El gráfico cambia sin recargar la página

---

# Ventajas de Shiny

Shiny tiene varias ventajas que hacen que sea interesante en proyectos de datos:

- Permite crear aplicaciones sin desarrollar una web completa desde cero.
- Hace más fácil presentar resultados de una forma visual.
- Se integra bien con gráficos, tablas y modelos hechos en R.
- Es útil para prácticas, paneles de control y demostraciones.
- Ayuda a que un análisis sea más interactivo y menos estático.

# Inconvenientes / limitaciones

Aunque es una herramienta muy útil, también tiene algunos puntos débiles:

- Si la app crece mucho, el código puede volverse difícil de mantener.
- El diseño visual por defecto es sencillo y a veces hay que personalizarlo.
- En aplicaciones grandes se debe cuidar el rendimiento

---
# Ejemplo completo

- Este ejemplo usa el dataset `mtcars`, viene incluido en R y contiene datos sobre 32 coches y sus caracteristicas.
El usuario elige una variable numérica y también el número de barras del histograma.

- Cuando cambia alguno de esos controles, la app actualiza automáticamente el gráfico. Además, debajo se muestra una tabla con algunos valores de la variable seleccionada.
```{r}
library(shiny)

ui <- fluidPage(
  titlePanel("Ejemplo Shiny"),
  sidebarLayout(
    sidebarPanel(
      selectInput(
        "variable",
        "Variable:",
        choices = c("mpg", "hp", "wt", "qsec")
      ),
      sliderInput(
        "bins",
        "Barras:",
        min = 5,
        max = 20,
        value = 10
      )
    ),
    mainPanel(
      plotOutput("histograma"),
      tableOutput("tabla")
    )
  )
)

server <- function(input, output) {
  output$histograma <- renderPlot({
    hist(
      mtcars[[input$variable]],
      breaks = input$bins,
      col = "lightblue",
      border = "black",
      main = paste("Histograma de", input$variable),
      xlab = input$variable
    )
  })

  output$tabla <- renderTable({
  datos <- head(mtcars[, input$variable, drop = FALSE])
  colnames(datos) <- input$variable
  datos
}, rownames = TRUE)
}

shinyApp(ui, server)
```

---

# Conclusión

Shiny separa claramente:

- **Definición visual (UI)**
- **Lógica reactiva (server)**

Entender esa separación es la clave para evitar errores.
