---
title: "UT5_Ej1"
output: html_document
---

## 1. Define una variable numerica llamada miNumero y asignale el valor 42
```{r ej1}
miNumero <- 42
print(miNumero)
```

## 2. 2.	Define una variable de cadena llamada miCadena y asígnale el valor "Hola Mundo".
```{r ej2}
miCadena <- "Hola Mundo"
print(miCadena)
```

## 3.	Define una variable lógica llamada miBooleano y asígnale el valor TRUE.
```{r ej3}
miBooleano <- TRUE
print(miBooleano)
```

## 4.	Crea una variable numérica numeroACadena con el valor 100 y luego conviértela en una cadena usando as.character()
```{r ej4}
numeroACadena <- 100
print(numeroACadena)
print("Tipo antes de conversión:")
typeof(numeroACadena)

numeroACadena <- as.character(numeroACadena) #Conversión

print("Tipo despues de conversión:")
typeof(numeroACadena)

```

## 5.	Crea una variable de cadena cadenaANumero con el valor "123" y luego conviértela en un número usando as.numeric()
```{r ej5}
cadenaANumero <- '123'
cadenaANumero

print("Tipo antes de conversion:")
typeof(cadenaANumero)

cadenaANumero <- as.numeric(cadenaANumero)

print("Tipo despues de conversión: ")
typeof(cadenaANumero)
print(cadenaANumero)
```
## 5.1 Otros as.
```{r otros_as}
cadena_prueba = '1234'

cadena_prueba
typeof(cadena_prueba)

```

##  6.	Calcula el módulo de dos números, 15 y 4. (%%)
```{r ej6}
mod15 <- 15%%4
print(mod15)
```

## 7.	Calcula la parte entera de la división de 15 entre 4. (%/%)
```{r ej7}
div154 <- 15/4
div154
```

## 8. Eleva 5 al cubo. (^)
```{r ej8}
print(5^2)
```

## 9.	Calcula la raíz cuadrada de 81. (sqtr())
```{r ej9}
print(sqrt(81))
```

## 10.	Calcula el logaritmo de 10. (log())
```{r ej10}
print(log(10))
```

## 11.	Vector Numérico con c(): Crea un vector llamado precios que represente los precios de tres productos diferentes: 10€, 20€ y 15€.
```{r ej11}
precios <- c(10, 20, 15)
print(precios)

```

## 12.	Vector Numérico con seq(): Crea un vector llamado dias que represente una secuencia de días durante los cuales se vendieron los productos, del día 1 al día 3.
```{r ej12}
dias <- seq(from=1, to=3)
dias
```

## 13.	Vector Numérico con rep(): Crea un vector llamado cantidades que represente la cantidad de cada producto vendido durante los tres días. Supongamos que se vendieron 5 unidades cada día.
```{r ej13}
cantidades <- rep(dias, times=5)
cantidades
```

## 14.	Ingresos Totales por Producto: Multiplica los vectores precios y cantidades para obtener el ingreso total por producto, y luego suma los resultados para obtener el ingreso total.
```{r ej14}
ingresos <- precios * cantidades
ingresos
suma <- sum(ingresos)
suma
```

## 15.	Multiplicar un Vector Numérico por un Escalar: Con el vector precios, calcula el precio + IVA que (21% de impuesto)
```{r ej15}
precios_iva <- precios + 1.21
precios_iva
```

## 16.	Crea un vector lógico enStock para representar si tres productos diferentes están en stock (TRUE) o no (FALSE), con los valores fijos que tú quieras.
```{r ej16}
enStock <-c(TRUE, FALSE, TRUE)
```

## 17.	Dados dos vectores lógicos, enStock y esDemandado (que indica si los productos están en demanda), usa el operador AND (&) para determinar qué productos están en stock y son demandados.
```{r ej10}
#temperaturas <- c(24,22,21,20,35)
#tmps <- ifelse(temperaturas > 23, "Alta", "Baja")
#tmps
esDemandado <- c(TRUE,TRUE,FALSE)
stock_y_demanda <- enStock & esDemandado 
stock_y_demanda
```

## 18.	Usa el operador OR (|) para determinar qué productos están en stock o son demandados.
```{r ej10}
stock_or_demanda <- enStock | esDemandado
stock_or_demanda

```

## 19.	Aplica el operador NOT (!) al vector enStock para obtener los productos que no están en stock.
```{r ej10}
no_stock <- !enStock

no_stock # segundo producto FALSE
```

## 20.	Combina los operadores AND y OR para encontrar productos que o bien están en stock o bien son demandados, pero no están en oferta (nuevo vector enOferta)
```{r ej20}
enOferta <- c(FALSE,TRUE,TRUE)
condicion <- (enStock | esDemandado) & !enOferta

condicion
```

## 21.	Crea un vector nombresEmpleados con los nombres de tres empleados: "Ana López", "Carlos Ruiz" y "Berta Solís".
```{r ej21}
nombresEmpleados <- c("Ana Lopez", "Carlos Ruiz", " Berta Solis")
```

## 22.	Dado otro vector departamentos con los departamentos de los empleados: "Recursos Humanos", "Finanzas", "Marketing", concatena los dos vectores.
```{r ej22}
departamentos <- c("Recursos Humanos", "Finanzas", "Marketing")
concatenado <- paste("(",nombresEmpleados,", ", departamentos,")")

concatenado 
```

## 23.	Calcula la longitud de cada nombre en nombresEmpleados con la función nchar()
```{r ej23}
long_nombres <- nchar(nombresEmpleados)

long_nombres

prueba <- paste("Nombre: ",nombresEmpleados,", Long Nombre: ",long_nombres)
prueba
```

## 24.	Convierte todos los nombres en nombresEmpleados a mayúsculas. (toupper())
```{r ej24}
nomMayus <- toupper(nombresEmpleados)
```

## 25.	Convierte todos los nombres en nombresEmpleados a minúsculas. (tolower())
```{r ej25}
nomMinus <- tolower(nombresEmpleados)
```

## 26.	Extrae el apellido de cada nombre en nombresEmpleados utilizando sapply() y una función definida por ti que separe nombre y apellido y devuelva el apellido. 
```{r ej10}
extraer_apellido <- function(nombre) { 
  partes <- strsplit(nombre, " ")[[1]]
  apellido <- partes[2]

  return(apellido)
  }
apellidos <- sapply(nombresEmpleados, extraer_apellido)

apellidos

```

## 27.	Divide cada nombre en nombresEmpleados en nombre y apellido con strsplit()
```{r ej27}
nombresDiv <- strsplit(nombresEmpleados, " ")
```

## 10.	Calcula el logaritmo de 10. (log())
```{r ej10}
  
```

## 10.	Calcula el logaritmo de 10. (log())
```{r ej10}
  
```

## 10.	Calcula el logaritmo de 10. (log())
```{r ej10}
  
```