---
title: "UT5_Ej3_EjerciciosMorosidad_vacio"
output: html_document
date: "2025-03-31"
---

# Para morosidad

```{r}
#Librerias
library(dplyr)
library(tidyr)
library(readxl)
library(ggplot2)
library(stringr)
```

```{r}
deuda16 <- read_xlsx("morosidad16.xlsx")
deuda17 <- read_xlsx("morosidad17.xlsx")
head(deuda16,3)
head(deuda17,3)
```

## 1. Crear una nueva variable cambio_deuda que sea la diferencia entre deuda17 y deuda16.

```{r}
morosidad <- inner_join(deuda16, deuda17, by = "id", suffix = c("_16", "_17"))

# cambio_deuda = diferencia entre la deuda de 2017 y la de 2016
morosidad <- morosidad %>%
  mutate(cambio_deuda = deuda17 - deuda16)

head(morosidad)
```

## 1. Agrupar por la situación de la deuda en 2017 y calcular el promedio de deuda.

```{r}
# Usamos un objeto separado para no sobreescribir morosidad y perder columnas
resumen_situacion <- morosidad %>%
  group_by(`situación_17`) %>%
  summarise(promedio_deuda = mean(deuda17, na.rm = TRUE))

resumen_situacion
```

## 2. Explora la situación de la deuda en 2017 con un histograma con rangos de 5000

```{r}
ggplot(morosidad, aes(x = deuda17)) +
  geom_histogram(binwidth = 5000, fill = "#2E86C1", color = "white", alpha = 0.85)
  ) 
```

## 3. Agrupar por Estado y representar con un boxplot las deudas de 2016 y 2017.

# Boxplot para deuda16

```{r}
ggplot(morosidad, aes(x = Estado_16, y = deuda16, fill = Estado_16)) +
  geom_boxplot(outlier.colour = "red") +
  labs(title = "Distribucion deudas 2016 por estado",
       x = "Estado", y = "Deuda 2016 (euros)")
```

# Boxplot para deuda17

```{r}
ggplot(morosidad, aes(x = Estado_17, y = deuda17, fill = Estado_17)) +
  geom_boxplot(outlier.color = "cyan") +
  labs(
    title = "Distribución d 2017 por Estado",
    x     = "Estado",
    y     = "Deuda 17(euros)"
  )
```

## 4. Representar el cambio_deuda con un gráfico de barras para ver en qué medida aumenta o disminuye la deuda.

## Para ello crea una nueva variable categórica con rangos de aumento o disminución de la deuda.

## Consideraremos aumento o disminución moderada si es de menos de 5000 y significativa si es de más.

## Puedes usar case_when

```{r}
morosidad <- morosidad %>%
  mutate(
    categoria_cambio = case_when(
      cambio_deuda <= -5000 ~ "Disminución significativa",
      cambio_deuda <  0     ~ "Disminución moderada",
      cambio_deuda == 0     ~ "Sin cambio",
      cambio_deuda <  5000  ~ "Aumento moderado",
      TRUE                  ~ "Aumento significativo"
    ),
    # Orden lógico para que el gráfico vaya de menor a mayor
    categoria_cambio = factor(categoria_cambio, levels = c(
      "Disminución significativa", "Disminución moderada",
      "Sin cambio",
      "Aumento moderado", "Aumento significativo"
    ))
  )

conteo_cambio <- morosidad %>%
  count(categoria_cambio)

ggplot(conteo_cambio, aes(x = categoria_cambio, y = n, fill = categoria_cambio)) +
  geom_col(alpha = 0.88, show.legend = FALSE) +
  geom_text(aes(label = n), vjust = -0.5, size = 4) +
  scale_fill_manual(values = c(
    "Disminución significativa" = "#1A5276",
    "Disminución moderada"      = "#2E86C1",
    "Sin cambio"                = "#AAB7B8",
    "Aumento moderado"          = "#E67E22",
    "Aumento significativo"     = "#C0392B"
  )) +
  labs(
    title = "Cambio en la deuda entre 2016 y 2017",
    x     = NULL,
    y     = "Número de deudores"
  ) +
  theme_minimal(base_size = 13) +
  theme(
    plot.title  = element_text(face = "bold"),
    axis.text.x = element_text(angle = 15, hjust = 1)
  )
```

## 5. Calcula la deuda total por lugar de pago y represéntalo en un gráfico de barras

## Puedes usar la función pivot_longer() y crear dos columnas año y deuda por cada lugar de pago

## para posteriormente agrupar

```{r}
# pivot_longer para apilar deuda16 y deuda17 en una sola columna
head(morosidad,3)
```


```{r}
deuda_larga <- morosidad %>%
  select(id, lugar.pago_16, lugar.pago_17, deuda16, deuda17) %>%
  pivot_longer(
    cols      = c(deuda16, deuda17),
    names_to  = "anio",
    values_to = "deuda"
  ) %>%
  mutate(
    anio       = if_else(anio == "deuda16", "2016", "2017"),
    lugar_pago = if_else(anio == "2016", lugar.pago_16, lugar.pago_17)
  )

# Deuda total por lugar de pago y año
deuda_lugar <- deuda_larga %>%
  group_by(lugar_pago, anio) %>%
  summarise(deuda_total = sum(deuda, na.rm = TRUE), .groups = "drop")

ggplot(deuda_lugar, aes(x = reorder(lugar_pago, -deuda_total), y = deuda_total, fill = anio)) +
  geom_col(position = "dodge", alpha = 0.88) +
  scale_y_continuous(labels = scales::comma) +
  labs(
    title = "Deuda total por lugar de pago",
    x     = "Lugar de pago",
    y     = "Deuda total (euros)",
    fill  = "Año"
  )
```

## 6. Busca los casos de deudores críticos. Consideraremos aquello que tengan más de 30000 euros de deuda en 2017

## y representa la distribución del cambio de su deuda

## ¿qué significan los valores negativos? -> que deben mucho pero ha disminuido la deuda

```{r}
deudores_criticos <- morosidad %>%
  filter(deuda17 > 30000)

cat("Número de deudores críticos (deuda17 > 30.000 euros):", nrow(deudores_criticos), "\n")

ggplot(deudores_criticos, aes(x = cambio_deuda)) +
  geom_histogram(binwidth = 2000, fill = "#C0392B", color = "white", alpha = 0.85) +
  geom_vline(xintercept = 0,
             color = "black", linetype = "dashed", linewidth = 1) +
  geom_vline(xintercept = mean(deudores_criticos$cambio_deuda, na.rm = TRUE),
             color = "#E67E22", linetype = "dashed", linewidth = 1) +
  annotate("text",
           x     = mean(deudores_criticos$cambio_deuda, na.rm = TRUE) + 200,
           y     = Inf, vjust = 1.5, hjust = 0,
           label = paste0("Media: ", round(mean(deudores_criticos$cambio_deuda, na.rm = TRUE), 0), " euros"),
           color = "#E67E22", size = 4) +
  labs(
    title    = "Distribución del cambio de deuda — Deudores críticos (>30.000 euros en 2017)",
    subtitle = "Valores negativos: la deuda ha disminuido respecto a 2016",
    x        = "Cambio en la deuda (euros)",
    y        = "Número de deudores"
  ) +
  theme_minimal(base_size = 13) +
  theme(plot.title = element_text(face = "bold"))
```
