---
title: "UT5_EJ3_Analisis"
output: html_document
date: "2025-03-31"
editor_options: 
  markdown: 
    wrap: 72
---
# PIA UT5 EJERCICIO 3 - ALVARO FERNANDEZ BECERRA

## 1. Limpieza de datos

Vamos a necesitar

```{r, message=FALSE, warning=FALSE}
# Instalar paquetes solo si no están instalados
if (!require(dplyr))   install.packages("dplyr")
if (!require(tidyr))   install.packages("tidyr")
if (!require(readxl))  install.packages("readxl")
if (!require(ggplot2)) install.packages("ggplot2")
if (!require(stringr)) install.packages("stringr")
```

```{r, message=FALSE, warning=FALSE}
library(dplyr)
library(tidyr)
library(readxl)
library(ggplot2)
library(stringr)
```

------------------------------------------------------------------------

# Ejercicios individuales para Encuesta

### 1. Filtrado y limpieza

Filtrar observaciones sin NA en Ingreso y Tipo de vivienda

```{r}
Encuesta <- read.csv("Encuesta.csv", sep = ",")

encuesta_clean <- Encuesta %>%
  filter(!is.na(Ingreso), !is.na(Tipo_vivienda))

head(Encuesta)
```

### 2. Agrupar por Género y calcular el ingreso promedio.

```{r}
encuesta_genero <- encuesta_clean %>%
  group_by(Genero) %>%
  summarise(Ingreso_medio = mean(Ingreso, na.rm = TRUE))

encuesta_genero
```

### Crea un gráfico de barras para esos datos

```{r}
ggplot(encuesta_genero, aes(x = Genero, y = Ingreso_medio, fill = Genero)) +
  geom_bar(stat = "identity", colour = "black") +
  labs(title = "Ingreso medio por Género",
       x = "Género", y = "Ingreso medio")
```

### 3. Crear una tabla de contingencia para ver la frecuencia de Estado civil por Género.

```{r}
tabla_contingencia <- table(Encuesta$Estado_civil, Encuesta$Genero)
tabla_contingencia
```

### Representar la tabla con ggplot

```{r}
# Convertir la tabla a data frame para ggplot
tabla_contingencia_df <- as.data.frame(as.table(tabla_contingencia))
colnames(tabla_contingencia_df) <- c("Estado_civil", "Genero", "Frecuencia")

ggplot(tabla_contingencia_df, aes(x = Estado_civil, y = Frecuencia, fill = Genero)) +
  geom_bar(stat = "identity", position = "dodge") +
  labs(title = "Frecuencia de Estado Civil por Género",
       x = "Estado Civil", y = "Frecuencia") +
  theme_minimal() +
  theme(axis.text.x = element_text(angle = 30, hjust = 1))
```

### 4. Orden de nivel escolar y distribución

#### Convierte nivel escolaridad a un factor descriptivo en vez de numérico

```{r}
encuesta_clean$Nivel_escolar <- factor(encuesta_clean$Nivel_escolaridad,
                                 levels = 0:5,
                                 labels = c("Sin nivel/Primaria inc.",
                                            "Primaria comp./Sec inc.",
                                            "Secundaria comp./Carr inc.",
                                            "Carrera comp./Lic inc.",
                                            "Licenciatura comp./Pos inc.",
                                            "Posgrado terminado"))
head(Encuesta)
```

#### Visualiza su distribución en un gráfico

```{r}
ggplot(encuesta_clean, aes(x = Nivel_escolar)) +
  geom_bar(fill = "steelblue", colour = "black") +
  labs(title = "Distribución del Nivel Escolar",
       x = "Nivel Escolar", y = "Frecuencia") +
  theme(axis.text.x = element_text(angle = 30, hjust = 1))
```

### 5. Filtrar los casos en los que la vivienda no es propia y crear un scatter plot de Ingreso vs. Mensualidad.

```{r}
no_propia <- encuesta_clean[encuesta_clean$Tipo_vivienda %in% c("Alquilada", "Prestada", "Otro"), ]

ggplot(no_propia, aes(x = Ingreso, y = Mensualidad, colour = Tipo_vivienda)) +
  geom_point(alpha = 0.6) +
  labs(title = "Ingreso vs. Mensualidad (vivienda no propia)",
       x = "Ingreso", y = "Mensualidad")
```

### 6. Agrupar por Región y calcular ingreso promedio y mediana; representarlo con gráficos de barras y boxplot.

```{r}
ingreso_region <- encuesta_clean %>%
  group_by(Region) %>%
  summarise(
    Ingreso_medio   = mean(Ingreso, na.rm = TRUE),
    Ingreso_mediana = median(Ingreso, na.rm = TRUE)
  )
ingreso_region
```

#### Gráfico de barras del ingreso promedio

```{r}
ggplot(ingreso_region, aes(x = Region, y = Ingreso_medio, fill = Region)) +
  geom_bar(stat = "identity", colour = "black") +
  labs(title = "Ingreso promedio por Región",
       x = "Región", y = "Ingreso medio") 
```

#### Boxplot de Ingreso por Región

```{r}
ggplot(encuesta_clean, aes(x = Region, y = Ingreso, fill = Region)) +
  geom_boxplot(outlier.colour = "red", outlier.size = 1.5) +
  labs(title = "Distribución del Ingreso por Región",
       x = "Región", y = "Ingreso")
```

### 7. Calcular la frecuencia de cada combinación de Tipo de vivienda y Zona y representarlo en un gráfico de barras agrupadas.

```{r}
tabla_vivienda_zona <- table(encuesta_clean$Tipo_vivienda, Encuesta$Zona)
tabla_vivienda_zona

tabla_vivienda_zona_df <- as.data.frame(tabla_vivienda_zona)
colnames(tabla_vivienda_zona_df) <- c("Tipo_vivienda", "Zona", "Frecuencia")

ggplot(tabla_vivienda_zona_df, aes(x = Tipo_vivienda, y = Frecuencia, fill = Zona)) +
  geom_bar(stat = "identity", position = "dodge") +
  labs(title = "Frecuencia de Tipo de Vivienda por Zona",
       x = "Tipo de Vivienda", y = "Frecuencia")
```

### 8. Calcular el porcentaje de cada nivel escolar dentro de cada región y representarlo en un gráfico de barras apiladas (porcentajes).

```{r}
tabla_porcentajes <- prop.table(table(encuesta_clean$Region, encuesta_clean$Nivel_escolaridad), margin = 1) * 100

tabla_porcentajes_df <- as.data.frame(as.table(tabla_porcentajes))
colnames(tabla_porcentajes_df) <- c("Region", "Nivel_escolaridad", "Porcentaje")

ggplot(tabla_porcentajes_df, aes(x = Region, y = Porcentaje, fill = Nivel_escolaridad)) +
  geom_bar(stat = "identity") +
  labs(title = "Distribución del Nivel Escolar por Región (%)",
       x = "Región", y = "Porcentaje (%)")
```

### 9. Visualizar la distribución del ingreso mediante un gráfico de densidad, diferenciando por género.

```{r}
ggplot(encuesta_clean, aes(x = Ingreso, fill = Genero)) +
  geom_density(alpha = 0.5) +
  labs(title = "Distribución del Ingreso por Género",
       x = "Ingreso", y = "Densidad")
```

### 10. Explorar la relación entre Estado civil y Nivel escolar mediante un heatmap de conteos (geom_tile).

```{r}
tabla_estado_nivel <- as.data.frame(as.table(
  table(encuesta_clean$Estado_civil, encuesta_clean$Nivel_escolaridad)
))
colnames(tabla_estado_nivel) <- c("Estado_civil", "Nivel_escolaridad", "Conteo")

ggplot(tabla_estado_nivel, aes(x = Estado_civil, y = Nivel_escolaridad, fill = Conteo)) +
  geom_tile(colour = "white") +
  scale_fill_gradient(low = "lightyellow", high = "darkred") +
  labs(title = "Heatmap: Estado Civil vs. Nivel Escolar",
       x = "Estado Civil", y = "Nivel Escolar")
```

------------------------------------------------------------------------

# Para morosidad

```{r}

```

```{r}
deuda16 <- read_xlsx("morosidad16.xlsx")
deuda17 <- read_xlsx("morosidad17.xlsx")
```

## 1a. Crear una nueva variable cambio_deuda que sea la diferencia entre deuda17 y deuda16.

```{r}
deuda_combinada <- inner_join(deuda16, deuda17, by = "id", suffix = c("_16", "_17"))

# cambio_deuda = diferencia entre la deuda de 2017 y la de 2016
deuda_combinada <- deuda_combinada %>%
  mutate(cambio_deuda = deuda17 - deuda16)

head(deuda_combinada)
```

## 1b. Agrupar por la situación de la deuda en 2017 y calcular el promedio de deuda.

```{r}
promedio_situacion <- deuda_combinada %>%
  group_by(`situación_17`) %>%
  summarise(Deuda_media = mean(deuda17, na.rm = TRUE))

promedio_situacion
```

## 2. Explorar la situación de la deuda en 2017 con un histograma con rangos de 5000

```{r}
ggplot(deuda_combinada, aes(x = deuda17)) +
  geom_histogram(binwidth = 5000, fill = "steelblue", colour = "black") +
  labs(title = "Distribución de la deuda en 2017 (rangos de 5000)",
       x = "Deuda 2017 (€)", y = "Frecuencia") +
  theme_minimal()
```

## 3. Representación por Estado con un boxplot de las deudas de 2016 y 2017.

#### Boxplot para deuda16

```{r}
# Tras el join, la columna "Estado" es la misma en ambos años (se usa Estado_16)
ggplot(deuda_combinada, aes(x = Estado_16, y = deuda16, fill = Estado_16)) +
  geom_boxplot(outlier.colour = "red") +
  labs(title = "Distribución de la deuda 2016 por Estado",
       x = "Estado", y = "Deuda 2016 (€)") +
  theme_minimal() +
  theme(axis.text.x = element_text(angle = 30, hjust = 1),
        legend.position = "none")
```

#### Boxplot para deuda17

```{r}
ggplot(deuda_combinada, aes(x = Estado_17, y = deuda17, fill = Estado_17)) +
  geom_boxplot(outlier.colour = "red") +
  labs(title = "Distribución de la deuda 2017 por Estado",
       x = "Estado", y = "Deuda 2017 (€)") +
  theme_minimal() +
  theme(axis.text.x = element_text(angle = 30, hjust = 1),
        legend.position = "none")
```

## 4. Representar el cambio_deuda con un gráfico de barras usando rangos categóricos.

Consideraremos aumento/disminución **moderada** si es menor de 5000 €, y
**significativa** si supera ese umbral.

```{r}
deuda_combinada <- deuda_combinada %>%
  mutate(categoria_cambio = case_when(
    cambio_deuda >  5000 ~ "Aumento significativo",
    cambio_deuda >  0    ~ "Aumento moderado",
    cambio_deuda == 0    ~ "Sin cambio",
    cambio_deuda > -5000 ~ "Disminución moderada",
    TRUE                 ~ "Disminución significativa"
  ))

# Contar frecuencias por categoría y ordenar de mayor a menor aumento
tabla_cambio <- deuda_combinada %>%
  count(categoria_cambio) %>%
  mutate(categoria_cambio = factor(categoria_cambio,
    levels = c("Aumento significativo", "Aumento moderado",
               "Sin cambio", "Disminución moderada", "Disminución significativa")))

ggplot(tabla_cambio, aes(x = categoria_cambio, y = n, fill = categoria_cambio)) +
  geom_bar(stat = "identity", colour = "black") +
  labs(title = "Cambio en la deuda entre 2016 y 2017",
       x = "Categoría de cambio", y = "Número de deudores") +
  theme(axis.text.x = element_text(angle = 30, hjust = 1))
```

## 5. Calcular la deuda total por lugar de pago usando pivot_longer()

```{r}
deuda_long <- deuda_combinada %>%
  select(id, `lugar.pago_16`, deuda16, deuda17) %>%
  pivot_longer(cols      = c(deuda16, deuda17),
               names_to  = "anio",
               values_to = "deuda") %>%
  mutate(anio = str_replace(anio, "deuda", "20"))  # "deuda16" -> "2016"

deuda_total_lugar <- deuda_long %>%
  group_by(`lugar.pago_16`, anio) %>%
  summarise(Deuda_total = sum(deuda, na.rm = TRUE), .groups = "drop")

ggplot(deuda_total_lugar, aes(x = `lugar.pago_16`, y = Deuda_total, fill = anio)) +
  geom_bar(stat = "identity", position = "dodge", colour = "black") +
  labs(title = "Deuda total por Lugar de Pago y Año",
       x = "Lugar de Pago", y = "Deuda total (€)", fill = "Año")
```

## 6. Deudores críticos (deuda 2017 \> 30 000 €) y distribución del cambio de su deuda.

```{r}
deudores_criticos <- deuda_combinada %>%
  filter(deuda17 > 30000)

cat("Número de deudores críticos:", nrow(deudores_criticos), "\n")

ggplot(deudores_criticos, aes(x = cambio_deuda)) +
  geom_histogram(binwidth = 2000, fill = "firebrick", colour = "black") +
  labs(title = "Distribución del cambio de deuda en deudores críticos (>30 000 € en 2017)",
       x = "Cambio de deuda (€)", y = "Frecuencia")
```
