---
title: "UT5_Ej3_EjerciciosMorosidad_vacio"
output: html_document
date: "2025-03-31"
---

# Para morosidad

```{r}
#Librerias
library(dplyr)
library(tidyr)
library(readxl)
library(ggplot2)
library(stringr)
```

```{r}
deuda16 <- read_xlsx("morosidad16.xlsx")
deuda17 <- read_xlsx("morosidad17.xlsx")
head(deuda16,3)
head(deuda17,3)
```

## 1. Crear una nueva variable cambio_deuda que sea la diferencia entre deuda17 y deuda16.

```{r}
morosidad <- inner_join(deuda16, deuda17, by = "id", suffix = c("_16", "_17"))

# cambio_deuda = diferencia entre la deuda de 2017 y la de 2016
morosidad <- morosidad %>%
  mutate(cambio_deuda = deuda17 - deuda16)

head(morosidad)
```

## 1. Agrupar por la situación de la deuda en 2017 y calcular el promedio de deuda.

```{r}
morosidad_resumen <- morosidad %>%
  group_by(`situación_17`) %>%
  summarise(media_deuda17 = mean(deuda17, na.rm = TRUE))

morosidad_resumen
```

## 2. Explora la situación de la deuda en 2017 con un histograma con rangos de 5000

```{r}
ggplot(morosidad, aes(x = deuda17)) +
  geom_histogram(binwidth = 5000, fill = "steelblue", colour = "green") +
  labs(title = "Distribución de la deuda en 2017",
       x = "Deuda 2017 (€)", y = "Frecuencia")
```

## 3. Agrupar por Estado y representar con un boxplot las deudas de 2016 y 2017.

# Boxplot para deuda16

```{r}
ggplot(morosidad, aes(x = Estado_16, y = deuda16, fill = Estado_16)) +
  geom_boxplot() +
  labs(title = "Distribución de la deuda 2016 por Estado",
       x = "Estado", y = "Deuda 2016 (€)")
```

# Boxplot para deuda17

```{r}
ggplot(morosidad, aes(x = Estado_17, y = deuda17, fill = Estado_17)) +
  geom_boxplot() +
  labs(
    title = "Distribución deudas 2017 por Estado",x = "Estado",
    y = "Deuda 17(euros)"
  )
```

## 4. Representar el cambio_deuda con un gráfico de barras para ver en qué medida aumenta o disminuye la deuda. Para ello crea una nueva variable categórica con rangos de aumento o disminución de la deuda.

## Consideraremos aumento o disminución moderada si es de menos de 5000 y significativa si es de más.

## Puedes usar case_when

```{r}
morosidad <- morosidad %>%
  mutate(
    categoria_cambio = case_when(
      cambio_deuda <= -5000 ~ "Disminucion significativa",
      cambio_deuda <  0     ~ "Disminucion moderada",
      cambio_deuda == 0     ~ "Sin cambio",
      cambio_deuda <  5000  ~ "Aumento moderado",
      TRUE                  ~ "Aumento significativo"
    ),
    # Orden 
    categoria_cambio = factor(categoria_cambio, levels = c(
      "Disminucion significativa", "Disminucion moderada",
      "Sin cambio",
      "Aumento moderado", "Aumento significativo"
    ))
  )

conteo_cambio <- morosidad %>%
  count(categoria_cambio)

ggplot(conteo_cambio, aes(x = categoria_cambio, y = n, fill = categoria_cambio)) +
  geom_col()+
  geom_text(aes(label = n), vjust = 3)+
  labs(
    title = "Cambio de deuda entre 2016 y 2017",
    x = "Categoría de cambio",
    y = "Número de personas"
  ) +
  theme(
    axis.text.x = element_text(angle = 20, hjust= 0.7),
    legend.position = "none"
  )
```

## 5. Calcula la deuda total por lugar de pago y represéntalo en un gráfico de barras

## Puedes usar la función pivot_longer() y crear dos columnas año y deuda por cada lugar de pago

## para posteriormente agrupar

```{r}
head(morosidad,3)
```

```{r}
morosidad_largo <- morosidad %>%
  pivot_longer(
    cols = c(deuda16, deuda17),
    names_to = "año",
    values_to = "deuda"
  )
morosidad_largo <- morosidad_largo %>%
  mutate(
    año = ifelse(año == "deuda16", 2016, 2017),
    lugar_pago = ifelse(año=="2016",lugar.pago_16,lugar.pago_17)
  )

deuda_total <- morosidad_largo %>%
  group_by(lugar_pago) %>%
  summarise(deuda_total = sum(deuda, na.rm = TRUE))

#########

```

```{r}
ggplot(deuda_lugar, aes(x = reorder(lugar_pago, -deuda_total), y = deuda_total, fill = anio)) +
  geom_col(position = "dodge") +
  geom_text(aes(label = deuda_total), vjust = 2, hjust=1) +
  labs(
    title = "Deuda total por lugar de pago",
    x = "Lugar de pago",
    y = "Deuda total"
  )
```

## 6. Busca los casos de deudores críticos. Consideraremos aquello que tengan más de 30000 euros de deuda en 2017

## y representa la distribución del cambio de su deda

```{r}

```

## ¿qué significan los valores negativos? -\> que deben mucho pero ha disminuido la deuda
