---
title: "UT5_EJ3_Analisis"
output: html_document
date: "2025-03-31"
editor_options: 
  markdown: 
    wrap: 72
---

##Pendientes: convertir id en numero 
## Volver a pedir los excel generándo: nombre, valores NA para las deudas, reducción de deudas en el 2017

#Análisis exploratorio y limpieza de datos

## 6. Limpieza de datos

Vamos a necesitar

```{r}
install.packages("dplyr") 
install.packages("tidyr") 
install.packages("readxl")
install.packages("ggplot2")
```
```{r}
library(dplyr) 
library(tidyr) 
library(readxl)
library(ggplot2)
```

Los archivos que vamos a usar inicialmente son:

```{r}
morosidad16 <- read_xlsx("morosidad16.xlsx") 
morosidad17 <- read_xlsx("morosidad17.xlsx")
```

Ambas bases de datos tienen las siguientes variables:

-   id: registro único.
-   nombre: Nombre de la persona física o jurídica.
-   deuda16 y deuda17 : monto de la deuda en colones.
-   situación: situación en la que se encuentra la deuda.
-   lugar.pago: sucursal donde se tiene que cancelar la deuda.
-   Estado: Estado de la deuda.

To DO: Explora los datos tal como hemos visto anteriormente. Convierte a factores las variables correspondientes
```{r}
glimpse(morosidad16)
```
```{r}
glimpse(morosidad17)
```

# Podemos observar que ambos ficheros tienen la misma estructura por lo que podemos unirlos con merge()

Sirve para unir columnas de dos bases de datos diferentes.

Para unir bases es clave hacerse la pregunta: ¿Queremos conservar todas
las variables o solo las que hacen match?. De acuerdo a la respuesta,
así va a depender la fórmula que usemos.
```{r}
merged <- merge(morosidad16, morosidad17, by = "nombre", all = TRUE)
merged
```
TO DO: Revisa los parámetros que puede tomar merge()


-   all = TRUE: Realiza una unión completa (full outer join), es decir,
    devuelve todas las filas de ambos dataframes (base1 y base2). Si no
    hay coincidencias en alguno de los dataframes para una fila, se
    completan con NA en las columnas correspondientes.

-   all.x = TRUE: Realiza una unión izquierda (left join). Devuelve
    todas las filas de base1 (la primera base de datos), y solo las
    filas de base2 que tengan una coincidencia con base1. Si no hay
    coincidencia, se rellena con NA en las columnas de base2.

-   all.y = TRUE: Realiza una unión derecha (right join). Devuelve todas
    las filas de base2 (la segunda base de datos), y solo las filas de
    base1 que tengan una coincidencia con base2. Si no hay coincidencia,
    se rellena con NA en las columnas de base1.

-   Por defecto (all = FALSE): Realiza una unión interna (inner join).
    Solo devuelve las filas que tienen coincidencias en ambas bases de
    datos (es decir, donde el valor de la variable clave es común en
    ambas bases).

Queremos quedarnos todas las observaciones, por tanto:

TO DO: ¿Cómo hacer el JOIN?
- Con all = TRUE porque queremos todas las filas
```{r}
morosidad <- merge(morosidad16, morosidad17, by = "nombre", all = TRUE)
morosidad
```


TO DO: Queremos que no nos añada "x" e "y" en los nombres de las
columnas. Busca como hacerlo con el argumento suffixes
```{r}  
morosidad <- merge(morosidad16, morosidad17, by = "nombre", all = TRUE, suffixes = c("_16", "_17"))
```

Podemos convertir el dataframe en un tibble, que es una versión
simplificada para explorar los datos.

En términos de velocidad o eficiencia computacional no hay diferencias,
pero para la exploración y manipulación de datos, los tibbles suelen
gustar más


```{r}
morosidad_tbl <-as_tibble(morosidad)

morosidad_tbl
```


## 7. Selección y filtrado

Haciendo uso del paquete dplry vamos a seleccionar datos:

TO DO: Seleccionar las columnas id y deuda (ambas) con la función select()
```{r}  
select(morosidad_tbl, id_16,id_17, deuda16, deuda17)
```


Podemos seleccionar todas las columnas menos algunas con el signo -, y
un rango de columnas con :

To DO: Selecciona todas las columnas menos las sucursales
```{r}  
select(morosidad_tbl, id:Estado_17, -lugar.pago_16, -lugar.pago_17)
```


La función filter() recibe una lógica de filtrado con operadores lógicos

TODO: Filtra las deudas que han crecido en el 2017 
```{r}  
filter(morosidad_tbl, deuda17 > deuda16)
```



TO DO: Filtrar las deudas mayores a 5000 que estén pendientes
```{r}  
morosidad_tbl %>%
  filter(
    (deuda17 > 5000 & situación_17 == "Pendiente") |
    (deuda16 > 5000 & situación_16 == "Pendiente")
  )
```

TO DO: Filtrar los casos de morosos ambos años usando la funcion is.na
```{r}  
morosidad_tbl %>% filter(is.na(deuda16), is.na(deuda17))

```


Observa esta sintaxis: se pueden añadir parámetros con diversas
condiciones que se combinarán con un operador AND

## 8. Nuevas columnas

Con mutate podemos crear nuevas columnas de forma fácil

TO DO: Crea una nueva columna que indique cómo cambió la deuda de un año a otro

```{r}  
morosidad_aumento <- select(morosidad_tbl,id_16,nombre,deuda16,deuda17)
morosidad_aumento <- mutate(morosidad_aumento, cambio = deuda17 - deuda16)
morosidad_aumento
```
# base reducida



 



TO DO: Crea una nueva variable que categorice si el cambio aumentó o
disminuyó con la función ifelse()






Esto también podría hacerse en una sola sentencia separando las
operaciones por coma


morosidad_aumento <- mutate(morosidad_aumento, cambio.deuda = deuda17 - deuda16, tipo.cambio = ifelse(cambio.deuda < 0,"disminuye", "aumenta"))


# Ejercicios individuales para Encuesta

### 1 . Filtrado y limpieza

Filtrar observaciones sin NA en Ingreso y Tipo de vivienda
```{r}  
Encuesta <- read.csv("Encuesta.csv",sep=",")
encuesta_clean <- Encuesta %>% filter(!is.na(Ingreso), !is.na('Tipo_vivienda'))
head(Encuesta)
```


### 2. Agrupar por Género y calcular el ingreso promedio.

```{r}  
encuesta_genero <- summarise(
  group_by(encuesta_clean, Genero),
  Ingreso_medio = mean(Ingreso, na.rm = TRUE)
)
encuesta_genero
```


### Crea un gráfico de barras para esos datos
```{r}  
ggplot(encuesta_genero, aes(x = Genero, y = Ingreso_medio)) + geom_bar(stat = "identity", colour='red', size= 33)
```



### 3. Crear una tabla de contingencia para ver la frecuencia de Estado civil por Género.
```{r}  
tabla_contingencia <- table(Encuesta$`Estado_civil`, Encuesta$Genero)
tabla_contingencia
```

#Representar la tabla con ggplot




### 4. Orden de nivel escolar y distribucion 
## Convierte nivel escolaridad a un factor descriptivo en vez de numerico
```{r}
Encuesta$Nivel_escolar <- factor(Encuesta$`Nivel_escolaridad`,
                                 levels = 0:5,
                                 labels = c("Sin nivel/Primaria inc.", "Primaria comp./Sec inc.",
                                            "Secundaria comp./Prep inc.", "Preparatoria comp./Lic inc.",
                                            "Licenciatura comp./Pos inc.", "Posgrado terminado"))
```
## y visualiza su distribución en un gráfico.
## Usa para ello la función factor, cuyo tercer parámetro es
```{r}
ggplot(Encuesta, aes(x = Nivel_escolaridad)) + geom_bar()
```
  
### 5.Filtrar los casos en los que la vivienda no es propia y crear un scatter plot de Ingreso vs. Mensualidad.
```{r}
no_propia <- Encuesta[ Encuesta$`Tipo_vivienda` %in% c("Alquilada", "Prestada", "Otro"), ]

ggplot(no_propia, aes(x = Ingreso, y = Mensualidad)) + geom_point()
```


### 6. Agrupar por Región y calcular ingreso promedio y mediana;
### Representarlo con gráficos de barras y boxplot.
```{r}
ingreso_region <- aggregate(Ingreso ~ Region, data = Encuesta, FUN = mean, na.rm = TRUE)
ingreso_region
```

            
# Gráfico de barras del ingreso promedio
```{r}
mediana_region <- aggregate(Ingreso ~ Region, data = Encuesta, FUN = median, na.rm = TRUE)
mediana_region
```
  
# Boxplot de Ingreso por Región
```{r}
ggplot(ingreso_region, aes(x = Region, y = Ingreso)) +
  geom_bar(stat = "identity")
```

### 7. Calcular la frecuencia de cada combinación de Tipo de vivienda y Zona y representarlo en un gráfico de barras agrupadas.
```{r}
tabla_vivienda_zona <- table(Encuesta$Tipo_vivienda, Encuesta$Zona)
tabla_vivienda_zona

tabla_vivienda_zona_df <- as.data.frame(tabla_vivienda_zona) #dataframe para representar el grafico

ggplot(tabla_vivienda_zona_df, aes(x = Var1, y = Freq, fill = Var2)) +
  geom_bar(stat = "identity", position = "dodge")
```


### 8. Calcular el porcentaje de cada nivel escolar dentro de cada región y representarlo en un gráfico de barras apiladas (porcentajes).
```{r}
tabla_porcentajes <- prop.table(table(Encuesta$Region, Encuesta$Nivel_escolaridad), margin = 1) * 100
tabla_porcentajes_df <- as.data.frame(as.table(tabla_porcentajes))

ggplot(tabla_porcentajes_df, aes(x = Var1, y = Freq, fill = Var2)) +
  geom_bar(stat = "identity")
```


### 9. Visualizar la distribución del ingreso mediante un gráfico de densidad, diferenciando por género.
```{r}
ggplot(Encuesta, aes(x = Ingreso, fill = Genero)) +
  geom_density(alpha = 0.5)
```


### 10.Explorar la relación entre Estado civil y Nivel escolar mediante un gráfico de mosaico o heatmap de conteos. geom_tile()
```{r}
tabla_estado_nivel <- table(Encuesta$Estado_civil, Encuesta$Nivel_escolaridad)
ggplot(as.data.frame(as.table(tabla_estado_nivel)), aes(x = Var1, y = Var2, fill = Freq)) +
  geom_tile()
```


# Para morosidad
```{r}
install.packages("ggplot2")
library(ggplot2)
```

## 1. Crear una nueva variable cambio_deuda que sea la diferencia entre deuda17 y deuda16.
```{r}
```



## 1. Agrupar por la situación de la deuda en 2017 y calcular el promedio de deuda.
```{r}
```


## 2. Explora la situación de la deuda en 2017 con un histograma con rangos de 5000
```{r}
```


## 3. Representación por Estado con un boxplot las deudas de 2016 y 2017.
# Boxplot para deuda16
```{r}
```

# Boxplot para deuda17
```{r}
```

## 4. Representar el cambio_deuda con un gráfico de barras para ver en qué medida aumenta o disminuye la deuda.
## Para ello crea una nueva variable categórica con rangos de aumento o disminución de la deuda. 
## Consideraremos aumento o disminución moderada si es de menos de 5000 y significativa si es de más.
## Puedes usar case_when



## 5. Calcula la deuda total por lugar de pago y represéntalo en un gráfico de barras
## Puedes usar la función pivot_longer() y crear dos columnas año y deuda por cada lugar de pago
## para posteriormente agrupar



library(tidyr)
library(stringr)



## 6. Busca los casos de deudores críticos. Consideraremos aquello que tengan más de 30000 euros de deuda en 2017
## y representa la distribución del cambio de su deuda



## ¿qué significan los valores negativos? -> que deben mucho pero ha disminuido la deuda




